【裁判字號】    97,交上易,81
【裁判日期】    970522
【裁判案由】    過失致死等
【裁判全文】
臺灣高等法院刑事判決                97年度交上易字第81號
上  訴  人  臺灣士林地方法院檢察署檢察官
上  訴  人
即  被  告  甲○○
選任辯護人  胡志彬  律師
選任辯護人  魏君婷  律師
上  訴  人
即  被  告  丁○○
選任辯護人
兼送達代收人  張景源  律師
上列上訴人因被告等過失致死等案件，不服台灣士林地方法院96
年度交易字第573 號，中華民國96年11月26日第一審判決（起訴
案號：台灣士林地方法院檢察署96年度偵第8046號），提起上訴
，本院判決如下：
    主  文
原判決關於丁○○部分撤銷。
丁○○因過失致人於死，處有期徒刑參月，如易科罰金，以新臺
幣壹仟元折算壹日。
其他上訴駁回。甲○○緩刑貳年。
    事  實
一、甲○○於民國（以下同）96年5 月12日22時15分許，騎乘車
    號M9H-550 號重型機車搭載丙○○，沿臺北縣淡水鎮○○路
    往捷運淡水站後方地下道方向行駛，行經臺北縣淡水鎮○○
    街89號前欲左轉進入地下道往臺北方向之車道時，明知汽車
    行駛至交岔路口，其轉彎應遵守交通號誌，而當時號誌為閃
    光紅燈，表示「停車再開」，車輛應減速接近，先停止於交
    岔路口前，讓幹道車優先通行後認為安全時，方得續行，又
    依當時天候晴、夜間有照明、路面乾燥無缺陷、亦無障礙物
    、視距良好，並無不能注意之情形，竟疏未注意讓幹道車先
    行，即貿然搶先左轉欲進入內側車道，適丁○○駕駛車號CU
    -3918 號自用小客車沿臺北縣淡水鎮○○路直行，亦往捷運
    淡水站地下道台北方向行駛，明知汽車行駛時，駕駛人應注
    意車前狀況，並隨時採取必要之安全措施，且汽車行駛至交
    岔路口，其行進應遵守燈光號誌，而當時號誌為閃光黃燈，
    表示「警告」，車輛應減速接近，注意安全，小心通過，依
    當時情形，又無不能注意之情事，竟疏未注意車前狀況且未
    減速慢行，貿然直行進入地下道，其駕駛之CU-3918 號自用
    小客車左前輪因此與甲○○騎乘之M9H-550 號重型機車前輪
    右側避震器處相撞，致機車及甲○○、丙○○二人均倒地，
    造成甲○○受有四肢多處擦傷8×3公分、2×2公分、1×1公
    分等傷害，丙○○則因此顱骨骨折合併蜘蛛膜下、硬腦膜下
    及硬腦上出血，經送醫後不治死亡。甲○○、丁○○於肇事
    後，在未為任何有偵查犯罪職權之公務員知悉何人為肇事者
    前，主動向到場處理之台北縣政府警察局淡水分局交通分隊
    警員坦承肇事，進而接受裁判。
二、案經甲○○、丙○○之父乙○○告訴及臺北縣政府警察局淡
    水分局報請臺灣士林地方法院檢察署檢察官偵查起訴。
    理  由
一、被告甲○○、丁○○固均坦承有於上揭時地駕車與對方發生
    擦撞之事實，惟均矢口否認有何公訴人所指過失致死等之犯
    行，被告甲○○辯稱：其當時看到閃紅燈有停車，確認左右
    無來車，也未看到丁○○之汽車駛近，才往前騎經過地下道
    ，並不是不讓主幹道車先行，就本件車禍之發生，其並無過
    失；其於原審選任之辯護人則以當時被告機車已經轉正，路
    權屬於機車駕駛人；其於本院選任之辯護人為被告丁○○辯
    護則以被告甲○○係遭丁○○的汽車自右後側追撞，甲○○
    為被害人之一，並無過失傷害之犯行，且丁○○係自彎道駛
    出，非屬甲○○能力所及能注意之範圍，應無過失可言。退
    步言，甲○○業已遵守交通規則，得以主張信賴原則，免除
    過失責任云云。被告丁○○則辯稱：其當時係直行的幹道車
    ，駕駛時將其注意力在前方的地下道口，沒有看到左邊有車
    ，甲○○的轉彎支線車未停等而駛出，我到了接近路口才碰
    撞到，始造成本件車禍之發生云云，其於原審選任之辯護人
    則質疑證人張家華就汽車行駛速度快之陳述為臆測之詞，鑑
    定結果認為被告丁○○未注意車前狀況係屬抽象用語，並無
    具體證據；於本院則以被告甲○○並未在閃紅燈之交岔路口
    停等再開，即貿然左轉，應係本案事故之主因，至於被告丁○○係行駛於「幹道」也係「直行車」，相對於被告甲○○
    係「支線車」及「轉彎車」，對於路權被告丁○○應居於較
    為優越之地位，其依合法車速行駛，也保持應有之注意義務
    ，其於本件應無過失云云。
二、經查：被告甲○○確有於96年5 月12日22時15分許，騎乘車
    號M9H-550 號重型機車後載丙○○，途經臺北縣淡水鎮○○
    街89號前時，與由被告丁○○駕駛、沿中正路往臺北方向行
    駛之車號CU-3918 號自用小客車發生擦撞等情，業經被告甲○○、丁○○承認在卷，並有道路交通事故現場圖、道路交
    通事故調查報告表(一)、(二)各1 紙、現場及車損照片共30幀附
    卷可稽，而告訴人即被告甲○○因此交通事故受有四肢多處
    擦傷8×3公分、2×2公分、1×1公分之傷害，亦有馬偕紀念
    醫院（淡水院區）96年5月16日開立之乙種診斷證明書1紙在
    卷可參；又被害人丙○○亦因此交通事故受有顱骨骨折合併
    蜘蛛膜下、硬腦膜下及硬腦上出血，經送醫後不治死亡之事
    實，復經檢察官督同法醫師相驗屬實，製有勘（相）驗筆錄
    、相驗屍體證明書、法醫驗斷書及相驗照片6 幀等件在卷可
    按；然被告甲○○、丁○○各辯稱己方就本件交通事故之發
    生並無過失云云。惟查：
（一）證人即現場目擊者張家華於原審審理中證稱：我係跟隨在
      被告甲○○M9H-550 號重型機車後面，欲進入該交岔路口
      即中正路往臺北方向前，往右邊看過去，有看到蠻遠的地
      方有多了不是路燈的燈光（被告丁○○的汽車燈光）出現
      ，我就將車停下來，確定位置，該汽車速度蠻快的；我看
      到白色車輛從我眼前過去時，沒有特別慢下來，也沒有特
      別加速，就是一個速度從我眼前過去；當時沒有注意機車
      有無停在停等區，接下來看到前面的機車已經轉彎進入發
      生事故的車道有一點偏（詳相字卷第8 頁現場圖橘色螢光
      筆所示），又看到右邊的那台汽車閃過去，我低下頭要打
      檔前進時，就聽到碰撞的聲音，我就抬頭看到轎車的煞車
      燈亮起來，當時機車已經倒在地上拖行；我看到機車向右
      倒，機車椅墊靠在汽車的左邊，機車在汽車的左邊中間後
      面的位置，機車有延伸到汽車左邊後輪那一帶，兩部車好
      像黏在一起拖行，彈開分離的時候就看到一個小姐從兩車
      中間滾出來等語。
（二）另一證人即台北縣政府警察局鑑識課巡官莊明儒到庭結證
      稱：本件勘查報告是我製作的，我是針對車損部分來研判
      ，兩車撞擊位置應該是機車右側，主要是B1-B8 ，機車部
      分B1、B2、B3，即機車右前避震器、前輪右側有擦撞痕跡
      ，在照片第49、50張，我們把自小客車的輪胎及機車的輪
      胎放在地上比對相對位置，比對結果發現B1部分在機車右
      側避震器上面有發現紅色轉移漆及黑色物體，在避震器B2
      位置發現有黑色物體、B3右側輪胎有發現擦抹新痕（照片
      49、50），自小客車左前輪有破損痕跡及擦抹新痕，上面
      沾有紅色物體（照片49、50、12），紅色物體可能是機車
      的右前避震器的紅色漆轉移到自小客車左前輪，可能轉移
      的過程發生第二次轉移，從汽車的左前輪胎第二次轉移到
      機車的右前避震器；黑色物體，我們懷疑是汽車的橡膠輪
      胎轉移到機車的右前避震器上。汽車的左前後照鏡是向後
      扳回，往內收，代表汽車由後往前撞擊機車，我們是看機
      車的右側把手有擦痕（B4），我們有模擬高度（照片44）
      ，結果發現與汽車的左後視鏡（A4）兩者高度算是在合理
      範圍，機車的右把手與汽車的左後視鏡有發生碰撞。因此
      汽車左側與機車右側發生撞擊是肯定的，也就是機車右前
      避震器與汽車的左前輪地方，就如同照片49、50頁標示處
      等語。
（三）根據道路交通事故調查報告表、現場圖、淡水分局之現場
      勘察報告、及卷內相關照片等資料顯示：本件肇事地點，
      係在淡水鎮○○路及公明街往台北方向捷運淡水站地下道
      的交岔路口處，被告甲○○所騎機車原在閃光紅燈的轉彎
      車道上，欲駛進被告丁○○駕駛白色汽車的閃光黃燈之直
      行車道內。肇事後，汽車偏鈄停在現場內側車道與外側車
      道之分道線處，機車則右倒在內側車道與中間分隔島之邊
      緣線處，機車刮地痕則在分隔島前方之槽化線上呈平行狀
      ，血跡及死者則在汽車左後側之內側車道上。又汽車車頭
      完好無擦撞痕跡、左前輪破損沒有氣且有擦抹新痕、左後
      照鏡向內扳平上有擦痕、左側後車門有擦撞痕跡；再機車
      車尾完好無撞擊痕跡、前輪右側及輪胎有擦抹新痕、前輪
      避震器有擦痕上沾有紅色及黑色物體、前右手把橡皮有擦
      抹新痕、中央護蓋右側、右側排氣管護片有擦痕、後握把
      右側、右側蓋有刮擦痕。經警員勘察時模擬汽車與機車擦
      撞痕跡，其接觸的位置高度多處相若且屬合理範圍等情。
（四）依上開證人證詞及證據以觀，顯然機車之駕駛人甲○○欲
      轉入直線之地下道時，未讓幹道之直行汽車先行，冒然左
      轉偏鈄擬搶先進入內側車道，就在該內側車道之內側邊緣
      處，其機車前輪右方避震器為同一時間到達，未注意車前
      狀況、未減速慢行由丁○○駕駛之汽車左前輪撞及，而機
      車後載之丙○○因此撞及之阻力向右前方倒地，亦因機車
      前輪右邊避震器螺帽卡入汽車左前輪胎內，及汽車速度之
      帶動前衝關係，造成機車右車身與汽車之左側車身拼攏，
      將丙○○夾於兩車中間拖行，可以認定，被告兩人對本件
      車禍同有過失，此亦經臺灣省臺北縣區車輛行車事故鑑定
      委員會鑑定明確。
三、被告等抗辯不採之理由：
（一）查證人即現場目擊者張家華於原審審理中證稱：其係跟隨
      在被告甲○○M9H-550號重型機車後面，雙方距離約4.4公
      尺，欲進入該交岔路口（肇事處）即淡水中山路往臺北方
      向時，依閃光紅燈號誌規定停止於交岔路口前以確認左右
      是否有來車，當時並未看到被告甲○○有停車，而是以緩
      慢速度左轉進入前方路口，同一時間，亦看到被告丁○○
      以未減速之通常速度自中正路往臺北方向行進入該交岔路
      口，在其低頭打檔的短暫時間裡，被告甲○○及丁○○所
      駕駛的車子發生擦撞等情（參照原審96.11.12審判筆錄）
      ，作證明確，由其證詞，參與現場狀況，足認被告甲○○
      在肇事地點之交岔路口閃光紅燈之號誌前並無停車；且證
      人張家華並稱，其於行進間有警覺到右前方有燈光（即丁○○汽車燈光），那燈光足以讓人注意云云，參以道路交
      通事故調查報告表(一)及現場照片，該路段右邊並無遮蔽物
      ，證人張家華之汽車係行駛在被告甲○○機車之後，尚能
      見到右前方之丁○○汽車燈光而停等，則被告甲○○騎機
      車在前，豈有不能看見之理？故其陳述左右無來車，才往
      前騎進地下道云云，即難採信。再臺灣省臺北縣區車輛行
      車事故鑑定委員會，係依事故時員警所作之被告筆錄、現
      場照片、現場圖及證人證詞等資料為基礎，依據專業知識
      詳為分析而為鑑定；而事故發生時間為96年5 月12日22時
      15分，為星期六之例假日，欲令臺灣省臺北縣區車輛行車
      事故鑑定委員會全體鑑定委員前赴現場進行鑑定，顯有困
      難，且與一般鑑定作業係採事後資料進行鑑定之程序不合
      ，被告甲○○之選任辯護人以此指責該鑑定違反經驗法則
      、論理法則，並主張路權屬於甲○○云云，均無可採。
（二）又本件肇事當時天氣晴、夜間有照明、柏油路面乾燥無缺
      陷、無障礙物、視距良好，有道路交通事故調查報告表(一)
      、(二)各1 紙可參，被告丁○○直行車輛，於經過閃光黃燈
      號誌後進入地下道時，自得注意到在其左前方之被告甲○○機車欲行搶先進入內側車道，茲被告丁○○於警察初訊
      時稱：「因為我車前面沒有車輛，我聽到碰撞聲音後才知
      道發生車禍，碰撞後我馬上煞車停下來，有一個男生在敲
      我的車門，下車後我才知道怎麼會這樣」（偵查卷第17、
      18頁參照），顯見其有疏未注意車前狀況之過失甚明。又
      證人張家華既證稱：「我看到白色車輛從我眼前過去時，
      沒有特別慢下來，也沒有特別加速，就是一個速度從我眼
      前過去」等情，此乃證人之所見，並非臆測，故被告丁○○及其辯護人所辯，亦無足採。
四、按汽車行駛時，駕駛人應注意車前狀況……，並隨時採取必
    要之安全措施；又汽車行駛至交岔路口左轉彎時，應行駛至
    交岔路口中心處左轉，並不得占用來車道搶先左轉，且其行
    進應遵守燈光號誌。閃光黃燈表示「警告」，車輛應減速接
    近，注意安全，小心通過；閃光紅燈表示「停車再開」，車
    輛應減速接近，先停止於交岔路口前，讓幹道車優先通行後
    認為安全時，方得續行，參諸道路交通安全規則第94條第 3
    項、第102條第1項第5款、第1款、道路交通標誌標線號誌設
    置規則第211 條等規定自明。本件依前開證據及法令規定，
    顯然被告等兩人行車均未注意車前狀況，且被告甲○○騎機
    車自閃光紅燈之道路欲左轉駛入直行之車道，並未遵守交通
    規則停止於交岔路於先，而於前行至將進入直行公明街車道
    時又不注意右方來車於後，竟冒然左轉偏鈄擬搶先進入內側
    車道；又被告丁○○駕駛汽車直行，經過閃光黃燈之交岔路
    口，未減速接近、注意安全，小心通過，違反道路交通規則
    亦可認定在先，並就甲○○之機車已至其左前方正搶先欲進
    入內側車道，極易發生碰撞之情形未予注意，以致兩車發生
    相撞，至為明顯。換言之，此時雙方如果均依上開交通規則
    行駛，或其中一方予以注意、遵守，即如證人張家華者，依
    規定在交岔路口前停車再開，即能避免不幸，是為榜樣。乃
    被告等兩人行車均無視於交通號誌、標誌、法令之存在，互
    不相讓，致兩車發生相撞，造成被害人丙○○死亡、甲○○
    受傷，兩者同有過失，無可卸責，且其過失與人亡、人傷之
    間均有相當因果關係（甲○○就自己受傷害部分亦與有過失
    ），罪無可逭，渠等犯罪事證明確，犯行均堪認定，均應依
    法論科。
五、核被告甲○○所為，係犯刑法第276條第1項之過失致人於死
    罪；被告丁○○所為，係犯刑法第276條第1項之過失致人於
    死罪、第284條第1項前段之過失傷害罪。又被告丁○○以一
    過失駕駛行為，同時致告訴人甲○○受傷及被害人丙○○死
    亡，觸犯構成要件不同之兩罪名，為想像競合犯，應依刑法
    第55條之規定，從一重之過失致人於死罪論處。又被告兩人
    於未為任何有偵查犯罪職權之公務員知悉何人為肇事者前，
    主動向到場處理之台北縣政府警察局淡水分局交通分隊警員
    坦承肇事，進而接受裁判，均合於自首條件，均應依刑法第
    62 條規定，減輕其刑。
六、原審認被告丁○○罪證明確，予以論罪科刑，固非無見，惟
    查原判決以被告丁○○犯後與另一被告甲○○互相推諉卸責
    ，未見悔意，迄未與被害人家屬達成和解，判處被告丁○○
    有期徒刑6 月。然按被告丁○○於本院審理期間，業與被害
    人家屬達成調解，並已給付大部分賠償金額，此有調解筆錄
    影本一份在卷可稽，是原審所為前開判決，顯有未合；被告
    丁○○上訴意旨指稱其於本件車禍之發生並無過失云云，及
    檢察官循告訴人之請求，以被告丁○○尚未與其達成民事和
    解，未賠償其損害，請求重判等語，雖均無理由，然按原判
    決既有前揭可議，自應由本院將原判決關於被告丁○○部分
    予以撤銷改判。爰審酌被告丁○○駕駛車輛，參與道路交通
    ，未遵守交通規則以維護本人及其他用路人之安全，致罹本
    件罪行，並參酌其素行、生活狀況、智識程度、及過失程度
    、及其尚有2 名在學之子女待其扶養、已與被害人家屬達成
    民事調解並支付大部分賠償金等一切情況，量處被告丁○○
    有期徒刑3月，並諭知易科罰金之折算標準，以示懲儆。
七、原審適用刑法第276條第1項、第284條第1項前段、第55條、
    第62條、第41條第1項前段，刑法施行法第1條之1第1項、第
    2 項前段規定，並審酌被告甲○○駕駛車輛，參與道路交通
    ，未遵守交通規則以維護本人及其他用路人之安全，致罹本
    件罪行，犯後推諉卸責，未見悔意，迄未與被害人家屬成立
    和解，並參酌其素行、生活狀況、智識程度、過失程度、現
    仍在學校求學等一切情況，對被告甲○○量處有期徒刑6 月
    ，並諭知易科罰金之折算標準，難謂輕縱；又量刑之輕重，
    乃實體法上賦予法院得為自由裁量之事項，倘已斟酌刑法第
    57條各款所列情狀，而未逾越法定刑度，不能任意指為違法
    ，本件原審係在法定刑之範圍內，而為量刑，尚難謂逾越法
    定刑度；況被害人家屬非不得尋民事法律途徑訴請被告賠償
    其所受之損害。且被告甲○○已於審理時帶一百萬元支票要
    賠償告訴人，為告訴代理人徵詢告訴人意見後所拒等情。是
    檢察官循告訴人之請求上訴請求重判，並無理由。又被告甲○○上訴意旨仍執陳詞，謂其對本件車禍事件之發生並無過
    失，否認犯行，請求為無罪之諭知，或請求從輕量刑云云。
    然按本件事證明確已如前述，且被告甲○○迄本院審理期日
    終結時止，始終未與被害人家屬達成和解，又原審對其量刑
    時已就其仍在學之因素予以審酌，是原審之量刑尚稱妥適，
    其上訴為無理由。惟又查被告於本院言詞辯論終結後宣判前
    之97年5 月13日已與告訴人達成和解，並付清和解金，有告
    訴人陳報狀附卷可查，況被告甲○○從無前科，有本院前案
    紀錄表可查，本院認其受此刑之宣告後當有所警愓，且為學
    生，因認其所宣告之刑以暫不執行為適當，因併諭知緩刑貳
    年，以啟自新。另被告甲○○之辯護人請求將本件送請覆議
    委員會覆議，然按本件事證明確已如前述，並無再送請覆議
    鑑定之必要，爰併予敘明。
據上論斷，應依刑事訴訟法第369條第1項前段、第368條、第364
條、第299條第1項前段，刑法第276條第1項、第284條第1項前段
、第55條、第62條、第41條第1 項前段，第74條第1項第1款、刑
法施行法第1條之1第1項、第2項前段，判決如主文。
本案經檢察官張秋雲到庭執行職務。
中    華    民    國    97    年    5     月    22    日
                  刑事第十一庭  審判長法  官  張連財
                                      法  官  林明俊
                                      法  官  楊照男
以上正本證明與原本無異。
不得上訴。
                                      書記官  陳秋雄
中    華    民    國    97    年    5     月    22    日
附錄：本案論罪科刑法條全文
中華民國刑法第276條：
因過失致人於死者，處2 年以下有期徒刑、拘役或2 千元以下罰
金。
從事業務之人，因業務上之過失犯前項之罪者，處5 年以下有期
徒刑或拘役，得併科3 千元以下罰金。
中華民國刑法第284 條：
因過失傷害人者，處6 月以下有期徒刑、拘役或5 百元以下罰金
，致重傷者，處1 年以下有期徒刑、拘役或5 百元以下罰金。
從事業務之人，因業務上之過失傷害人者，處1 年以下有期徒刑
、拘役或1 千元以下罰金，致重傷者，處3 年以下有期徒刑、拘
役或2 千元以下罰金。


司法院資訊處製作；財團法人民間司法改革基金會備份。
